【裁判字號】    96,保險簡上,7
【裁判日期】    970618
【裁判案由】    給付保險金
【裁判全文】
臺灣臺北地方法院民事判決           96年度保險簡上字第7號
上  訴  人  新光人壽保險股份有限公司
法定代理人  丙○○
訴訟代理人  戊○○
            丁○○
被 上訴 人  乙○○
訴訟代理人  甲○○
上列上列當事人間請求給付保險金事件，上訴人對於中華民國96
年5 月18日臺灣臺北地方法院臺北簡易庭95年度北保險簡字第29
號第一審判決提起上訴，本院於97年6 月4 日言詞辯論終結，判
決如下：
    主      文
上訴駁回。
第二審訴訟費用由上訴人負擔。
    事實及理由
甲、程序方面：
    本件上訴人經合法通知，未於言詞辯論期日到場，核無民事
    訴訟法第386 條所列各款情形，爰依被上訴人之聲請，由其
    一造辯論而為判決。
乙、實體方面：
一、被上訴人起訴主張：訴外人前於民國71年3 月17日，以自己
    為被保險人，向上訴人投保終身壽險新臺幣（下同）50萬元
    、及附約意外傷害給付50萬元，並以伊為系爭保險之受益人
    ，嗣被保險人王武義於93年5 月12日自台南市○○區○○路
    248 號世華廣場大樓墜樓死亡，伊向上訴人請領附約意外傷
    害給付保險金50萬元，竟遭上訴人以被保險人王武義並非意
    外死亡而拒絕理賠。被保險人王武義事業順利，家庭生活安
    康、美滿，並無自殺之理由，且被保險人王武義係自21樓墜
    樓死亡，於21樓平台缺口處發現王武義之右腳鞋印，其鞋印
    是右腳靠左的印記，足尖施力較重、足跟施力較輕，且墜落
    後右腳鞋子距離屍體640 公分，而左腳鞋子尚在被保險人王
    武義腳上，陳屍地點則在246 號2 樓陽台，令人懷疑被保險
    人王武義是否先遭人殺害，再由21樓拋下，被保險人王武義
    既非自殺，上訴人應如數給付保險金50萬元等語。
二、上訴人則以：被保險人王武義之死亡原因，尚未經確認為意
    外因素，被上訴人既主張保險事故發生，自應就被保險人王
    武義係因意外死亡一節負舉證責任；又被保險人王武義投保
    之意外險，其保險事故應指外來突發之事故，亦即限定引起
    事故之原因，須出於自身以外之事故，且為不可預期或出於
    意料之外之突發事件。被保險人王武義墜樓原因究係自為抑
    或外力因素介入，不無疑義。況被保險人王武義雖因墜樓死
    亡，但並非意外傷害事故之原因。再被保險人王武義生前因
    賭博、及期貨交易等積欠大筆債務，公司帳務與私人債務亦
    牽扯不清，故尚不得排除被保險人王武義與債權人相約於高
    樓上，欲令債權人目睹其墜樓，而顯示以死還債之意圖等語
    ，資為抗辯。
三、原審就被上訴人之請求，為全部勝訴之判決，上訴人不服，
    提起上訴，併聲明：(一)原判決廢棄。(二)被上訴人在第一審之
    訴駁回。被上訴人答辯聲明：上訴駁回。
四、兩造不爭執事實：
  (一)被保險人王武義係被上訴人之夫，於71年3 月17日向上訴人
    投保「新光百齡終身壽險保險」（保單號碼000000000 號）
    50萬元，並附加意外傷害給付50萬元，指定被上訴人為身故
    保險金受益人（見原審卷第4至8頁）。
  (二)被保險人王武義於93年5 月12日上午9 時許自台南市○○區
    ○○路2 段248 號21樓陽台缺口墜樓，於同日上午9 時3 分
    被發現陳屍於上址246 號2 樓陽台（見原審卷第10頁）。
五、本件被上訴人主張：被保險人王武義係意外死亡，依其與上
    訴人間系爭保險契約約定，上訴人應給付被上訴人50萬元之
    保險理賠金；上訴人則以被上訴人係自殺死亡，並非意外死
    亡而拒絕理賠，是本件之爭點厥為：王武義之死因究為意外
    ，抑或自殺。
六、法院之判斷：
  (一)被上訴人已證明被保險人王武義死因為意外：
    本件上訴人主張：被上訴人請求上訴人給付系爭保險之保險
    金，被上訴人自須就被保險人王武義係遭遇疾病以外之外來
    突發之意外事故，並以此意外事故為導致被保險人王武義死
    亡之原因之有利事實負舉證之責，本件被上訴人並未盡舉證
    之責，不能向上訴人請求給付保險金云云，惟查：
  1.按傷害保險人於被保險人遭受意外傷害及其所致殘廢或死亡
    時，負給付保險金額之責。前項意外傷害，指非由疾病引起
    之外來突發事故所致者，保險法第131 條定有明文。系爭意
    外傷害給付特約條款第3 條（保險範圍）載明同旨，即「本
    公司於被保險人因遭遇外來突發之事故，致其身體蒙受傷害
    或因而殘廢或死亡時，依照本契約條款之約定，給付保險金
    」。而意外傷害保險乃相對於健康保險，健康保險係承保疾
    病所致之損失，意外傷害保險則在承保意外傷害所致之損失
    。人之傷害或死亡之原因，其一來自內在原因，另一則為外
    在事故（意外事故）。內在原因所致之傷害或死亡，係指被
    保險人因罹犯疾病、細菌感染、器官老化衰竭等身體內部因
    素所致之傷害或死亡；至外來事故（意外事故），則係指內
    在原因以外之一切事故而言，其事故之發生為外來性、偶然
    性，而不可預見，除保險契約另有特約不保之事項外，意外
    事故均屬意外傷害保險所承保之範圍（最高法院92年度台上
    字第2710號判決、95年台上字第205號判決參照）。
  2.查：本件被保險人王武義於93年5 月12日9 時3 分許被發現
    墜落台南市○○區○○路246 號（下稱246 號）2 樓而死亡
    ，檢察官相驗屍體並解剖鑑定後，於94年10月31日開立相驗
    屍體證明書，記載死亡原因為「直接引起死亡之疾病或傷害
    ：全身多處骨折及多個器官破裂」、「先行原因：高處墜落
    」（見原審卷第10頁），足見被保險人王武義係因高處墜落
    導致全身多處骨折及多個器官破裂而死亡。又檢察官相驗當
    日逐樓勘驗被保險人王武義墜樓地點隔壁之台南市○○區○
    ○路248 號「世華廣場大樓」（下稱248 號），於21樓陽台
    女兒牆缺口處發現鞋印1 枚，其餘樓層則無明顯跡證（見原
    審卷第85至88頁）；再依臺南市警察局第四分局偵辦王武義
    墜樓死亡案偵查報告書，王武義係於93年5 月12日8 時47分
    許進入248 號，於9 時左右墜落於台南市○○區○○路246
    號3 樓，於21樓陽台採得指紋3 枚、鞋印1 枚，指紋3 枚經
    鑑定與王武義左環指、左中指、右環指紋相符，有內政部警
    政署刑事警察局鑑驗書、偵查報告書可憑（見外放相驗卷(一)
    第52、165 頁），是王武義應係自248 號21樓陽台缺口處墜
    落。
  3.再者，被保險人王武義係陳屍於246 號2 樓陽台，距離上址
    被保險人王武義墜落之248 號大樓21樓陽台向下延伸之垂足
    壁約有225 公分，有偵查員鍾化鳳繪製平面圖可參（見原審
    卷第90頁），足見被保險人於上開時間發生墜樓事故時之水
    平移行距離至少約2.25公尺；而被保險人王武義身高約164
    公分，起跳點246 號21樓陽台女兒牆高度約119.5 公分，缺
    口處寬33公分，高69公分，有現場位置圖及照片可考（見原
    審卷第68、80至84頁），似無助跑起跳之可能，應為立定跳
    遠之結果；而248 號21樓高約145.75公尺，亦有台南市台南
    地政事務所建物測量成果圖足參（見原審卷第79頁），依卷
    附法務部法醫研究所另案所為鑑定意見，認一般高處墜樓動
    力學研判，一般高度在152 公尺以下，受風力之影響較小，
    且高樓有高聳立之高樓阻擋風切之形成，一般可忽略計算之
    （見本院院第64頁反面），本件被保險人王武義研判為高處
    墜樓死亡，以起跳高度達145.75公尺、水平移行距離僅2.25
    公尺及被保險人王武義身高164 公分推估，若係自主性奮力
    跳出，審酌起跳角度呈拋物線型態，陳屍地點與墜樓處水平
    距離當不止2.25公尺，參諸王武義身高約164 公分，高於缺
    口達95公分，如其俯身往外探望，確有重心高於女兒牆缺口
    ，致重心不穩而墜落之可能。是被保險人王武義因高樓墜落
    致全身多處骨折及多處器官破裂而死亡，應已符合意外事故
    之發生為外來性，偶然性，不可預見性，灼然至明，故上訴
    人主張被上訴人未舉證被保險人王武義係因意外死亡之有利
    事實，洵無可採。
  (二)上訴人並未證明被保險人王武義係因自殺墜樓：
  1.按意外保險之受益人僅須證明該傷害係內在原因以外之一切
    事故即可；至於被保險人是否自殺，則應由主張有利於己事
    實之保險人負舉證責任（最高法院95年台上字第205 號判決
    、95年度台上字第190 號判決意旨參照）。依系爭保險第14
    條（除外責任）第3 款，被保險人直接或間接因其故意自殺
    致成死亡者，不負給付保險金之責任（見原審卷第30頁），
    本件上訴人主張被保險人王武義係自殺死亡，為被上訴人所
    否認，揆諸前開判決意旨，自應由上訴人就被保險人王武義
    係自殺之有利事實負舉證責任。
  2.查：被保險人王武義當日曾約訴外人陳蒔豐、田博仁、陳吉
    欣至世華大樓後方碰面還錢，依3 人所稱借款金額約124 餘
    萬元（陳蒔豐20餘萬元、田博仁70餘萬元、陳吉欣34 萬 元
    ，見相驗卷第191 至202 頁），另被上訴人於警詢亦不諱言
    王武義會玩麻將、天九、撲克牌等語。惟被保險人王武義自
    88 年 擔任皇美貿易股份有限公司之負責人，直至93年5 月
    12 日 始由王韡達擔任負責人，而皇美貿易股份有限公司91
    年銷售總額2,300 餘萬元，92年銷售總額1,600 餘萬元，93
    年銷售總額1,800 餘萬元，94年銷售總額2,000 餘萬元，95
    年銷售總額1,500 餘萬元，有營利事業登記證、財政部臺灣
    省南區國稅局新化稽徵所96年3 月21日南區國稅新化三字09
    60015007號函卷可稽（見原審卷第71至73頁），該公司營業
    狀況尚稱良好，衡情當無僅為上開債務問題尋短，至王武義
    所積欠賭博、期貨債務究係若干，亦未據上訴人舉證說明，
    亦不足認定王武義係因積欠賭債期貨債務而自殺。至246 號
    21樓缺口上之鞋印1 枚，雖經刑事警察局鑑定結果，認與王
    武義之皮鞋相類同，亦未肯定即為王武義之鞋印（見相驗卷
    第172 頁）；而王武義墜樓案現場採集之鞋印1 枚與死者指
    紋3 枚無法判斷是否同時留下，此有台南市警察局第四分局
    96年11月9 日南市警四刑字第09644243670 號函足憑，亦難
    驟認王武義係跨越女兒牆跳樓死亡。況本件被保險人王武義
    死亡方式不詳，無法確認王武義之死亡方式，有法務部法醫
    研究所（93）法醫所醫鑑字第731 號鑑定報告及96年12月25
    日法醫理字第0960005220號函可稽（見相驗卷第30至34頁、
    本院卷第49頁），上訴人聲請指定法醫研究所蕭開平法醫重
    行鑑定王武義死亡方式云云，核無必要，附此敘明。是上訴
    人主張被保險人王武義係自殺死亡云云，尚無足採。
七、綜上所述，被上訴人舉證被保險人王武義係意外死亡為可採
    ，上訴人主張王武義係自殺死亡不可採信。從而被上訴人依
    保險契約之法律關係，請求判命上訴人給付50萬元，為有理
    由。原審為被上訴人勝訴之判決，並依職權宣告假執行，並
    依上訴人聲請酌定相當擔保金額，為准免假執行之宣告，經
    核並無違誤。上訴意旨指摘原判決不當，求予廢棄改判，為
    無理由，應予駁回。
八、本件為判決之基礎已臻明確，兩造其餘之攻擊或防禦方法及
    證據，經本院斟酌後，認為均不足以影響本判決之結果，亦
    與本案爭點無涉，自無逐一詳予論駁之必要，併此敘明。
九、據上論結，本件上訴為無理由，依民事訴訟法第436 條之1
    第3 項、第463 條、第386 條第1 項、第449 條第1 項、第
    78 條 ，判決如主文。
中    華    民    國    97    年    6     月    18    日
                 民事第五庭    審判長法  官  薛中興
                                     法  官  蔡如琪
                                     法  官  胡宏文
以上正本係照原本作成
本件不得上訴
中    華    民    國    97    年    6     月    19    日
                                     書記官  曾寶生


司法院資訊處製作；財團法人民間司法改革基金會備份。
